臺灣高等法院刑事判決　　　　　　　　96年度上訴字第2945號
上　訴　人
即　被　告　乙○○
上列上訴人因偽造文書案件，不服臺灣臺北地方法院96年度訴字
第198號，中華民國96年6月20日第一審判決（起訴案號：臺灣臺
北地方法院檢察署95年度偵字第15566 號），提起上訴，本院判
決如下：
    主  文
原判決撤銷。
乙○○行使變造私文書，足以生損害於公眾及他人，處有期徒刑
貳月，減為有期徒刑壹月，如易科罰金，均以銀元參佰元即新臺
幣玖佰元折算壹日。
    事  實
一、乙○○於民國（下同）95年1月9日，因認甲○自91年9 月起
    承租其坐落臺北市○○街142號9樓之10房屋未給付租金，而
    向址設臺北市中正區○○○路○段126巷1 號「臺灣臺北地方
    法院臺北簡易庭」（下稱臺北簡易庭）對甲○提起損害賠償
    事件之小額訴訟（95年北小字第464 號），嗣於95年3月9日
    在臺北簡易庭第3 法庭，承審法官當庭諭請乙○○提出租賃
    契約為證。而乙○○於95年3 月14日言詞辯論時未遵期到庭
    ，另於95年3 月15日具狀檢附如附件一所示與甲○間租賃契
    約影本為證，因甲○辯稱：乙○○未提供房屋予伊使用，乙
    ○○則主張兩造約定承租房屋是作為公司登記之用，而不提
    供予甲○居住使用。乙○○為支持其主張以求勝訴取得甲○
    之金錢給付，竟意圖為自己不法之所有，並基於行使變造私
    文書及詐欺之犯意，於其後某日在不詳時地，在其載有上述
    租約之筆記本上書寫「不入住用」4 字，並予影印變造如附
    件二所示，先於95年3 月27日具狀稱：「補正租賃契約（簡
    約）影本，漏未影印到的部分（其為”不入住用”4 字）」
    等語並附上該變造後之租約影本提出於臺北簡易庭而行使之
    。復於95年4 月27日言詞辯論時，接續提出經變造如附件二
    所示載有「不入住用」4 字之租賃契約原本而行使之，佯以
    當初契約約定乙○○僅提供上開房屋供甲○申請公司登記，
    無需交付該房屋供被告使用等情而為主張，均足以生損害於
    甲○及法院審理案件之正確性，並欲以此為詐術使法院陷於
    錯誤，而為不正確之裁判，藉此獲得給付租金之不法利益。
    嗣因承審法官勘驗後發覺有異而於95年7 月間向臺灣臺北地
    方法院檢察署告發，並經檢察官將筆記本載有「不入住用」
    4 字之租賃契約與原民事小額訴訟程序第一審卷宗送經法務
    部調查局鑑定，確認「不入住用」係事後所添加，而未採為
    證據，致未得逞。
二、案經臺灣臺北地方法院函送臺灣臺北地方法院檢察署檢察官
    偵查並聲請以簡易判決處刑，原審法院改依通常程序審理。
    理  由
壹、程序部分：
一、被告乙○○，對於下列各項證據之證據能力均無意見，僅爭
    執證據之證明力（見本院卷第15頁背面），本院審酌其作成
    時之情況，認為並無不適當之情事，均得作為證據，合先敘
    明。
二、被告經合法傳喚未到庭，被告雖於庭後具狀陳稱，被告於審
    理期日頭痛且眼睛模糊，致無法即時到庭，然被告並未提出
    任何證據以實其說，且審諸所述上情，亦難認有何不克到庭
    之正當理由，是以，被告無正當理由不到庭，不待其陳述，
    逕行判決。
貳、實體部分：
一、認定犯罪事實所憑之證據及理由：
    上訴人即被告乙○○於本院審理程序雖未到庭，惟其於原審
    及本院準備程序中均坦承「不入住用」4 字為伊於簽約後開
    庭前所寫，惟否認有何行使變造私文書及詐欺未遂之犯行，
    辯稱：伊事後所書之「不入住用」在承租人甲○簽名處之下
    ，並非契約書面範圍的一部分，不是租約，只是個人的備忘
    ，甲○亦無受有損害，被告有權在自己的雜記本上書寫等語
    。經查：
（一）上揭被告因認被害人甲○未給付租金而向臺北簡易庭提出
      損害賠償事件之小額訴訟（95年北小字第464 號），且分
      別於95年3 月15日、95年3 月27日分別具狀檢附如附件一
      、二所示與甲○間租賃契約影本為證，並於95年4 月27日
      言詞辯論時，當庭提出經如附件二所示租賃契約原本之事
      實，業據被告於原審坦承不諱，並有調閱臺北簡易庭95北
      小字第464 號民事卷宗影本附卷可稽。是以此部分之事實
      堪以認定。
（二）又如附件二所示租賃契約上「不入住用」等語係被告變造
      等情，業經被告坦承係伊於簽約後開庭前所寫等情在卷，
      並經證人甲○於原審具結證述：「（91年6 月間是否跟被
      告承租北市○○街142號9樓之10房屋？）是的。（當時有
      無簽立租賃契約？）有，我有在她的筆記本上簽過字〈即
      如附表一所示〉。（租賃契約內容為何？）就是租她的房
      子作為商號的地址。（你在她筆記本上簽名的當時，上面
      是否有寫「不入住用」4 字？）沒有，我的習慣是簽在文
      件的最下面，所以這4 個字是被告自己事後加上去的，因
      稅捐處會去現場查，所以我不可能不入住。（當時有無使
      用該租賃之處？）後來一直找不到她，鑰匙也沒有給我，
      所以我沒有進去過。（你與被告間是否有民事官司？）有
      ，她說我沒有付租金，但我根本沒有使用過，我還想要她
      還我預付的租金。」等語明確（見原審卷第24頁背面至第
      25頁），復有法務部調查局95年12月25日調科貳字第0950
      0577380 號鑑定通知書（見偵查卷第24頁）在卷可稽，鑑
      定結果亦認「不入住用」等語係事後所添加。
（三）被告雖辯稱伊事後所書之「不入住用」在承租人甲○簽名
      處之下，並非契約書面範圍的一部分，甲○亦無受有損害
      ，被告有權在自己的雜記本上書寫，屬於個人之備忘等語
      。然查：被告先於95年3 月27日具狀稱：「補正租賃契約
      （簡約）影本，漏未影印到的部分 （其為”不入住用”4
      字）」等語，並於95年4 月27日當庭陳稱：「因為我找到
      了租賃契約所以我聲請再開辯論。（法官問原告：不入住
      用簽約當時是否就寫好的？）是。「不入住用」這些文字
      是我寫的沒有錯，被告只有簽名。（上述「不入住用」是
      在91年9 月13日簽約時就有記載嗎？）是。（「不入住用
      」是被告約定的契約內容？）是。（為何你在95年3 月15
      日提出的書狀所附的附證二並沒有「不入住用」這個文字
      ？）當時我提出附證二時我剪掉了下半部。我以為被告簽
      名下面就沒有了所以我剪掉了。」等語，此有該95年3 月
      27日補正狀及95年4 月27日言詞辯論筆錄在卷可參（見民
      事小額訴訟影卷），足認被告於上述民事事件中，顯以其
      筆記本上所載「不入住用」等語係租賃契約之內容而為主
      張，足以影響法院審理甲○是否需給付租金之判決結果，
      當足生損害於被害人甲○及法院審理案件之正確性。又被
      告持上開不實之私文書，向法院行使，欲使該案之承辦法
      官陷於錯誤，以圖詐得給付租金之不法利益，雖因承辦法
      官發覺有異而未採用該項證據，仍屬詐欺未遂（最高法院
      29年上字第2118號判例意旨參照）。是以，被告上述各項
      辯解，顯係卸責之詞，均不足採。
（四）綜上所述，本件事證明確，被告犯行堪以認定，應予依法
      論科。
二、論罪之理由
（一）修法之比較：
      被告行為後，刑法已於94年2月2日修正公布，並於95年 7
      月1 日施行，修正後第2條第1項規定：「行為後法律有變
      更者，適用行為時之法律。但行為後之法律有利於行為人
      者，適用最有利於行為人之法律。」此項修正乃為符合刑
      法第1 條罪刑法定主義之要求，貫徹法律禁止溯及既往原
      則，屬規範行為後法律變更所生新舊法律比較適用之準據
      法，應逕適用修正後刑法第2 條決定新舊法之適用，先予
      敘明。又關於刑法修正後之新舊法比較，應就罪刑有關之
      一切情形，綜其全部罪刑之結果而為比較，最高法院95年
      年5月23日著有95年度第8次刑庭會議決議可參。
  (1)、被告行為時，關於罰金之最低額，修正前刑法第33條第 5
      款規定：「罰金：（銀元）1 元以上。」經依現行法規所
      定貨幣單位折算新臺幣條例第2 條規定折算後，上開罰金
      刑之最低數額為新臺幣3元。而修正後刑法第33條第5款則
      規定：「罰金：新臺幣1 千元以上，以百元計算之。」，
      即修正後之罰金刑最低數額，已提高為新臺幣1 千元，比
      較新舊法適用結果，此部分以被告行為時之舊法較有利於
      被告。
  (2)、舊刑法第41條第1 項前段規定：「犯最重本刑為五年以下
      期徒刑以下之刑之罪，而受六個月以下有期徒刑或拘役之
      宣告，因身體、教育、職業、家庭之關係或其他正當事由
      ，執行顯有困難者，得以1元以上3元以下折算1 日，易科
      罰金。」，而被告行為時之易科罰金折算標準，依95年 7
      月1日修正條文施行前罰金罰鍰提高標準條例第2條前段之
      規定（該條業經總統於95年5月17日公布刪除，並自95 年
      7月1日失效），就其原定數額提高為100倍折算1日，則被
      告行為時之易科罰金折算標準，應以銀元100元至300元折
      算1日，經折算為新臺幣後，係以新臺幣300元至900 元折
      算為1日；惟新刑法第41條第1項前段則規定：「犯最重本
      刑為五年以下有期徒刑以下之刑之罪，而受六個月以下有
      期徒刑或拘役之宣告者，得以新臺幣1 千元、2千元或3千
      元折算1 日，易科罰金。」，則比較修正前後之易科罰金
      折算標準，應以舊刑法第41條第1 項前段規定較有利於被
      告。
  (3)、刑法第55條後段之牽連犯規定於業經刪除，是於新法修正
      施行後，被告所為行使偽造私文書犯行、詐欺取財未遂犯
      行，即須分論併罰。比較新舊法之規定，修正後之規定對
      於被告較為不利，自應適用行為時較有利於被告之法律，
      即修正前刑法第55條後段之規定論以牽連犯，從較重之一
      罪予以論處。
  (4)、綜合上述各條文修正前、後之比較，揆諸前揭最高法院決
      議所揭示之罪刑綜合比較原則，依刑法第2條第1項前段之
      規定，應整體適用行為時即修正前之規定。
（二）論罪：
  (1)、按行使影本，作用與原本相同，偽（變）造私文書後，持
      以行使其影本，偽（變）造之低度行為為高度之行使行為
      所吸收，應論以行使偽（變）造私文書罪（最高法院70年
      台上字第1107號判例同此意旨）。是核被告所為，係犯刑
      法第216條、第210條之行使變造私文書罪及第339條第3項
      、第1 項之詐欺取財未遂罪。檢察官聲請簡易判決處刑書
      誤載被告涉犯行使偽造私文書罪嫌並漏載詐欺取財未遂罪
      嫌，惟業經原審蒞庭檢察官當庭更正補充，本院自得審理
      ，併此敘明。被告變造私文書之低度行為，為行使變造私
      文書之高度行為所吸收，不另論罪。
  (2)、其先後2 次行使變造私文書影本、原本犯行，係出於一個
      犯意，在時間密接下所為，應認係接續行為。
  (3)、其行使變造私文書之目的，在以訴訟欺罔之方式自甲○處
      取得金錢，所犯上開行使變造私文書、詐欺取財未遂2 罪
      間有方法結果之牽連關係，依修正前刑法第55條之規定，
      應從一重之行使變造私文書罪論處。
三、撤銷原判決之理由：
    原審對被告論罪科刑，固非無見。惟原審：(1)僅於理由欄內
    說明被告犯詐欺取財未遂罪，惟未於事實欄內載明被告構成
    詐欺取財未遂罪之犯罪事實，尚有未洽；(2)被告先後2 次行
    使變造私文書之犯行，係出於一個犯意，在時間密接下所為
    ，係接續犯，原審論以連續犯，亦有未合；(3)中華民國96年
    罪犯減刑條例業於96年7月4日制定公布，並自96年7 月16日
    施行，被告上開所犯合於減刑條件，原審未及審酌，容有未
    洽。被告上訴否認犯行，雖無理由，惟原判決既有可議，自
    應由本院將原判決撤銷改判之。
四、科刑：
（一）爰審酌被告犯後一再否認犯行，犯後態度不佳，惟尚未詐
      得財物，並參酌被告犯罪之動機、目的、犯罪之手段，以
      及被告之品行、智識程度、犯罪所生之危險或損害等一切
      情狀，量處如主文第二項所示之刑，並依修正前刑法第41
      條第1項前段規定，諭知易科罰金之折算標準。
（二）中華民國96年罪犯減刑條例於中華民國96年7月4日總統華
      總一義字第09600083761號制定公布，並自96年7月16日施
      行，被告乙○○上開所為合於減刑條件，依中華民國96年
      罪犯減刑條例第2 條第1項第3款規定，被告所犯行使變造
      私文書罪，減為有期徒刑壹月，並諭知易科罰金之折算標
      準。
據上論斷，應依刑事訴訟法第371條、第369條第1項前段、第364
條、第299條第1項前段，刑法第2條第1項前段、第216條、第210
條、（修正前）第339 條第3項、第1項、（修正前）第55條、（
修正前）第41條第1項前段，罰金罰鍰提高標準條例第1條、（修
正前）第2條，現行法規所定貨幣單位折算新臺幣條例第2條，中
華民國96年罪犯減刑條例第2條第1項第3款、第7條、第9 條，判
決如主文。
本案經檢察官蔡薰慧到庭執行職務
中　　華　　民　　國　　96　　年　　8 　　月　　30　　日
　　　　　　　　　刑事第十二庭  審判長法　官 蔡永昌
　　　　　　　　　　　　　　　　　　  法　官 施俊堯
　　　　　　　　　　　　　　　　　　  法　官 王梅英
以上正本證明與原本無異。
如不服本判決，應於收受送達後十日內向本院提出上訴書狀，其
未敘述上訴之理由者並得於提起上訴後十日內向本院補提理由書
（均須按他造當事人之人數附繕本）。
                                      書記官 顧哲瑜
中　　華　　民　　國　　96　　年　　9 　　月　　3 　　日
附錄：本案論罪科刑法條全文
中華民國刑法第210條
（偽造變造私文書罪）
偽造、變造私文書，足以生損害於公眾或他人者，處5年以下有
期徒刑。
中華民國刑法第216條
（行使偽造變造或登載不實之文書罪）
行使第210條至第215條之文書者，依偽造、變造文書或登載不實
事項或使登載不實事項之規定處斷。
中華民國刑法第339條
（普通詐欺罪）
意圖為自己或第三人不法之所有，以詐術使人將本人或第三人之
物交付者，處5年以下有期徒刑、拘役或科或併科1千元以下罰金
。
以前項方法得財產上不法之利益或使第三人得之者，亦同。
前二項之未遂犯罰之。
